【裁判字號】    97,上訴,1575
【裁判日期】    971202
【裁判案由】    傷害致死
【裁判全文】
臺灣高等法院高雄分院刑事判決        97年度上訴字第1575號
上  訴  人
即  被  告  甲○○
選任辯護人  張永昌律師
上列上訴人因傷害致死案件，不服臺灣澎湖地方法院96年度訴字
第39號中華民國97年8 月13日第一審判決（起訴案號：臺灣澎湖
地方法院檢察署96年度偵字第698 號），提起上訴，本院判決如
下：
     主  文
上訴駁回。
     事  實
一、甲○○係中華民國國民，為日本籍「第15福神丸」漁船之船
    長，明知未經許可，不得持有手槍，竟為海上防身之用，未
    經許可，於民國96年8 月初某日，在南非共和國開普敦港，
    以美金150 元之代價，購得口徑0.380 吋制式半自動手槍（
    比利時FN廠BDA-380 型，槍號：425RN21033，含彈匣）1 把
    及疑似子彈10顆，而非法持有之，嗣於大西洋當地時間（下
    稱當地時間）96年10月16日上午8 時30分許（即臺灣時間同
    年10月16日下午6 時30分許），在南緯2 度45分、西經25度
    20分之大西洋公海上，因不滿越南籍船員阮友陽（NguyenHu
    uDuong）工作偷懶，而在前甲板作業區推打阮友陽（未成傷
    ），阮友陽心有不甘而持魚刀反擊，致劃傷甲○○其前額，
    甲○○受傷流血自行返回駕駛艙包紮後，氣憤難消，先至房
    間內取出前揭手槍及疑似子彈7 顆（另外3 顆已為甲○○在
    公海中試射用罄），並通知大陸籍船員孟憲東帶阮友陽至駕
    駛台，甲○○見阮友陽到駕駛台，先欲鳴槍威嚇，但因手槍
    卡彈而未擊發，俟發現阮友陽確未攜帶武器，即放下前揭槍
    彈，為教訓阮友陽，主觀上雖無毆打阮友陽致死之故意，然
    客觀上能預見若以亂棍毆擊他人之手、腳及其他身體各部位
    ，足以導致死亡之結果，竟仍基於傷害人身體之犯意，在駕
    駛台右側走道上，持木棍1 支（長約60公分、寬約8 公分、
    高約2 公分）亂棍毆擊阮友陽之手、腳及身體等處，致阮友
    陽受有頭皮血腫、臉部擦挫傷、左耳挫裂傷、兩鼻出血、胸
    部鎖骨下及肩部及右頸數處小挫傷、右上肢數處瘀斑、左肘
    及前臂大片挫傷及3 條挫裂傷、左手背挫裂傷、兩大腿挫擦
    傷及腫脹、左背、左手背、左上肢、左臀部、左右小腿等深
    部肌肉出血、前胸部右側鎖骨下及5 至10肋骨出血、臉部、
    顱頂及顳肌瀰漫性血腫及局部蜘蛛膜下腔出血等傷害，甲○
    ○罷手後，因認阮友陽無生命危險，而未立即醫治，迨當地
    時間同日上午11時許，經其他船員一再勸解後，甲○○始將
    阮友陽交由其他船員救治，並拿藥給越南籍船員阮月豪餵服
    阮友陽。迄當地時間同日中午12時30分許，其他船員一同制
    伏甲○○並發送海事報告通知船務代理商楊志傑報警處理，
    嗣經行政院海岸巡防署海洋巡防總局偵防查緝隊員警前往象
    牙海岸共和國阿必尚（Abidjan） 港逮捕甲○○，並扣得前
    揭手槍（含彈匣）1 把，而阮友陽因上開傷勢造成皮下及肌
    肉大量失血，延至當地時間同日下午2 時30分許，傷重休克
    不治死亡。
二、案經行政院海岸巡防署海洋巡防總局偵防查緝隊移送臺灣澎
    湖地方法院檢察署檢察官偵查起訴。
    理  由
一、證據能力部分：
  (一)按被告以外之人（包括證人、鑑定人、告訴人、被害人及共
    同被告等）於審判外之陳述雖不符刑事訴訟法第159 條之1
    至之4 等四條之規定，而經當事人於審判程序同意作為證據
    ，法院審酌該言詞陳述或書面陳述作成時之情況，認為適當
    者，亦得為證據；當事人、代理人或辯護人於法院調查證據
    時，知有刑事訴訟法第159 條第1 項不得為證據之情形，而
    未於言詞辯論終結前聲明異議者，視為有前項之同意，同法
    第159 條之5 定有明文。立法意旨在於傳聞證據未經當事人
    之反對詰問予以核實，原則上先予排除。惟若當事人已放棄
    反對詰問權，於審判程序中表明同意該等傳聞證據可作為證
    據；或於言詞辯論終結前未聲明異議，基於尊重當事人對傳
    聞證據之處分權，及證據資料愈豐富，愈有助於真實發見之
    理念，且強化言詞辯論主義，使訴訟程序得以順暢進行，上
    開傳聞證據亦均具有證據能力。
  (二)本判決所引用下列之傳聞證據，當事人於準備程序中均同意
    作為證據，本院認以之作為證據亦屬適當，是本案所引用之
    證據均有證據能力。
二、非法持有手槍部分：
    訊據被告甲○○對於上開時地購入手槍，未經許可，而非法
    持有之事實，業據其於本院審理時坦承不諱，並有扣案之槍
    枝可稽。而扣案槍枝經送鑑定後，確係擊發功能正常，可供
    擊發同口徑制式子彈使用，而具有殺傷力之比利時製0.380
    吋制式半自動手槍，有內政部警政署刑事警察局刑鑑字第09
    60175236號鑑驗通知書在卷可考。其非法持有手槍之事實應
    堪認定。
三、傷害人致死部分：
  (一)訊據被告對於上揭時地，基於傷害人身體之犯意，為教訓被
    害人，而以亂棍毆擊其手、腳及其他身體各部位，致其因傷
    重不治死亡等事實，均坦承不諱，核與大陸籍船員孟憲東、
    殷華、鄧曉及越南籍船員阮月豪於警詢中之證述之情節大致
    相符。又被害人確因遭鈍器毆打成傷，造成身體組織皮下及
    肌肉大量失血，傷重休克而不治死亡，有外交部布吉納法所
    大使館96年11月7 日布吉字第363 號函、阿必尚大學解剖報
    告（法文本）、外來翻譯社中文翻譯本、淡江大學法文系翻
    譯本、法務部法醫研究所96醫文字第0961102030號法醫文書
    審查鑑定書、相驗照片219 張及光碟片1 張等在卷可考。此
    外，復有海事報告、「第15福神丸」平面圖2 紙、案發海域
    衛星地圖3 紙、護照影本及船員名冊、職務報告、扣押筆錄
    、扣押物品目錄表及收據、現場採證照片可參，事證已臻明
    確。
  (二)被告係因管教時遭被害人持刀反擊，並劃傷其前額，盛怒之
    之下始持棍毆打被害人手、腳及其他身體各部位，先前並無
    深仇大恨，僅係管教上之爭執，當不致頓起殺機。又依前揭
    解剖報告及相片觀之，被害人阮友陽雖內出血情形嚴重，惟
    未遭致命一擊或足以致命之數次攻擊，顯見被告下手時並未
    針對被害人重要器官予以攻擊，應無殺意無疑；再參諸證人
    阮月豪於警詢中供稱：「我們跟船長說阮友陽受傷了，請船
    長甲○○讓我們將阮友陽抬到房間吃藥、擦藥，但船長不肯
    ，說他不會死，當時我拿水給阮友陽，但叫不醒他。後來甲
    ○○就同意讓我們將阮友陽抬進駕駛室吃藥... 之後甲○○
    有拿藥給我餵阮友陽吃」等語，可見被告毆傷被害人後仍認
    並無生命危險，甚且同意其他船員對之救治，復拿藥給阮月
    豪餵服阮友陽，益徵被告於下手時並無置阮友陽於死地之意
    甚明，被告辯稱：伊僅係基於教訓之意，否則當時就持槍射
    殺被害人等語，應堪採信。惟以亂棍對人之手、腳及其他身
    體各部位毆擊，被害人可能因傷重造成失血休克，而致生死
    亡之結果，客觀上當為一般人所能預見，本件被告基於傷害
    人身體之故意，盛怒之下以亂棍毆打被害人，致其因傷重致
    生死亡之結果，雖其對傷重致死之結果主觀上因過失未能預
    見，仍無解於其應負之傷害人致死之罪責，且被害人之死亡
    與被告之毆擊行為具有因果關係，被告傷害人致死之犯行亦
    堪認定。
  (三)被告雖另辯稱：毆打被害人之所為僅構成刑法第279 條義憤
    傷害致死罪云云。惟按激於義憤而傷害，係指他人實施之不
    義行為，在客觀上足以引起公憤，猝然遇合，激憤難忍，因
    而予以傷害者而言。本件被告對被害人先有推打之不當管理
    行為，引發衝突遭被害人持刀反擊後，復持棍毆打被害人致
    死，衡諸當時情形，僅係2 人間之私怨及互相報復，在客觀
    上尚不足以引起公憤，使人達於激憤難忍之程度，核與刑法
    第279 條義憤傷害致死罪之要件不合，被告所辯尚無足採。
四、
  (一)本件被告非法持有手槍，以木棍毆打他人致死，已如前述。
    核其所為，係犯槍砲彈藥刀械管制條例第7 條第4 項未經許
    可持有手槍罪，及刑法第277 條第2 項前段傷害致死罪；其
    持有手槍之行為，公訴人認係犯同條例第8 條第4 項之罪，
    尚有未洽，惟因社會基本事實同一，起訴法條應予變更。公
    訴人另認被告持有（疑似）子彈10顆之行為，係另犯同條例
    第12條第4 項未經許可持有子彈罪，惟查原經扣案之疑似子
    彈7 顆，因國際間轉機托運之故，迄今尚未尋獲，無從送驗
    鑑定有無殺傷力一情，有行政院海岸巡防署海洋巡防總局偵
    防查緝隊96年11月15日洋局偵字第0960021412號函、長榮航
    空公司96年12月4 日長航企運字第20073949號函及專案人員
    職務報告等在卷可考，此外，並無積極證據足資證明被告有
    此部分持有子彈之犯行。況此部分持有疑似子彈之事實係發
    生在南非共和國及在公海之日本籍「第15福神丸」漁船上，
    而持有子彈罪非屬法定最輕本刑為3 年以上有期徒刑以上之
    罪，即非我國刑法處罰效力所及，惟因公訴人認此部分與上
    開起訴論罪之持有手槍罪，具有想像競合犯之裁判上一罪關
    係，爰不另為無罪之諭知。
  (二)被告所犯未經許可持有手槍罪與傷害致死罪，犯意各別，罪
    名有異，應分論併罰。本件被告持槍係因應海上風險而為防
    身之用，情有可憫，而持有手槍係法定本刑5 年以上有期徒
    刑併科新台幣1000萬元以下罰金之重罪；又被告隻身海外捕
    漁，所負責管理之近30人漁工分屬不同國籍（其中大陸籍24
    人、越南籍4 人），管教、溝通確屬不易，其因管教不當造
    成衝突，進而引發傷害被害人致死之憾事，亦非無可恕，而
    傷害致死係法定本刑無期徒刑或7 年以上有期徒刑之重罪，
    是就被告所犯上開持有手槍及傷害致死2 罪，均有量處法定
    最輕本刑猶嫌過重之法重情輕之情事，爰均依刑法第59條，
    酌減其刑。
  (三)又槍砲彈藥刀械管制條例第18條第4 項係有關自白減免其刑
    之規定，必須於偵查或審判中自白，並供述全部槍械、彈藥
    之來源及去向，因而查獲或因而防止重大危害治安事件之發
    生者，始有該項減免其刑規定之適用。而其既謂「並」供述
    全部槍砲、彈藥、刀械之來源「及」「去向」，自係指已將
    槍械、彈藥移轉與他人持有之情形而言，不包括仍為自己持
    有之情形在內，此觀同條第一項後段係指已移轉他人持有之
    情形始有「去向」可明（最高法院97年度台上字第570 號，
    台灣高等法院96年度上訴字第5410號判決意旨參考）。本件
    被告持有之手槍於案發後係單純遭查扣，業經證人即員警乙
    ○○於本院審理時結證屬實，此與「供述全部槍械、彈藥之
    來源及去向，因而查獲或因而防止重大危害治安事件之發生
    」之情形尚有不同，尚無槍砲彈藥刀械管制條例第18條第4
    項規定之適用，併此敘明。
五、原審認被告罪證明確，因而適用槍砲彈藥刀械管制條例第7
    條第4 項，刑法第277 條第2 項前段、第11條前段、第59條
    、第42條第3 項、第51條第5 款、第38條第1 項第1款 之規
    定，並審酌被告犯罪之動機、目的、手段及犯後已與被害人
    之家屬達成民事和解，已賠償給付被害人家屬美金16000 元
    ，此有證明書及「不上訴保證書」等在卷可考等一切情狀，
    就被告所犯持有手槍罪、傷害致死罪，分別量處有期徒刑2
    年6 月併科罰金新台幣（下同）10萬元，及有期徒刑3 年8
    月，並就罰金部分諭知以1000元折算1日 之易服勞役折算標
    準，且定其應執行刑為有期徒刑6 年，併科罰金10萬元，並
    就罰金部分諭知以1000元折算1 日之易服勞役折算標準。另
    說明扣案手槍（含彈匣）1 把，係屬違禁物，依刑法第38條
    第1 項第1 款規定，併宣告沒收。被告犯案所用之木棍1 支
    未經扣案，為免將來執行發生困難，不另宣告沒收。其認事
    用法，核無不合，量刑亦屬允當。被告上訴意旨仍執前詞，
    指摘原判決不當，為無理由，應予駁回。
六、據上論斷，應依刑事訴訟法第368條，判決如主文。
本案經檢察官林敏惠到庭執行職務。
中    華    民    國    97    年    12    月    2     日
                  刑事第七庭    審判長法  官  莊飛宗
                                      法  官  邱明弘
                                      法  官  陳明富
以上正本證明與原本無異。
如不服本判決應於收受本判決後10日內向本院提出上訴書狀，其
未敘述上訴理由者，並得於提起上訴後10日內向本院補提理由書
狀（均須按他造當事人之人數附繕本）「切勿逕送上級法院」。
中    華    民    國    97    年    12    月    2     日
                                      書記官  黃英彥
附錄本案論罪科刑法條：
槍砲彈藥刀械管制條例第7條第4項：
未經許可，持有、寄藏或意圖販賣而陳列第 1 項所列槍砲、彈藥
者，處 5 年以上有期徒刑，併科新台幣 1 千萬元以下罰金。
刑法第277條第2項前段：
犯前項之罪因而致人於死者，處無期徒刑或 7 年以上有期徒刑；


司法院資訊處製作；財團法人民間司法改革基金會備份。
